臺灣臺南地方法院民事判決
110年度訴字第726號
原      告  台新國際商業銀行股份有限公司

法定代理人  尚瑞強  
訴訟代理人  陳瑋杰  
            陳倩如  
被      告  買志文  

            買春月  
            買秘玉花
            買春什  
            買春葉  
            陳磐澤    住臺南市○○區○○里○○○路000巷        
                0號之00
            陳慧詩    住臺南市○區○○里○○路000巷00號      
                  之0
上列當事人間請求撤銷遺產分割登記事件，經本院於民國110年9
月23日言詞辯論終結，判決如下：
    主  文
㈠被告買志文、買春月、買秘玉花、買春什、買春葉、陳磐澤、
  陳慧詩及訴外人林買雯莉就被繼承人買川中所遺如附表所示之
  遺產，於民國100年11月22日所為遺產分割協議之債權行為，
  及於民國101年1月2日所為分割繼承登記之物權行為，均應予
  撤銷。
㈡被告買春月應將被繼承人買川中所遺如附表編號1至6、編號8至
  18所示之土地，於登記日期民國101年1月2日之分割繼承登記
  予以塗銷。
㈢被告買秘玉花應將被繼承人買川中所遺如附表編號7所示之土地
  ，於登記日期民國101年1月2日之分割繼承登記予以塗銷。
㈣被告買秘玉花與被告買春月就附表編號19所示之不動產，於民
  國101年1月19日所為贈與之債權行為及於民國101年2月4日所
  為所有權移轉登記之物權行為，應予撤銷。
㈤被告買秘玉花應將附表所示編號19所示之不動產於民國101年2
  月4日，以贈與為原因所為之所有權移轉登記予以塗銷。
㈥訴訟費用新臺幣12,088元由被告連帶負擔。
    事實及理由
一、按原告於判決確定前，得撤回訴之全部或一部。但被告已為
    本案之言詞辯論者，應得其同意。訴之撤回應以書狀為之。
    但於期日，得以言詞向法院或受命法官為之。以言詞所為訴
    之撤回，應記載於筆錄，如他造不在場，應將筆錄送達。民
    事訴訟法第262條第1項、第2項、第3項及第263條第1項前段
    分別定有明文。次按不變更訴訟標的，而補充或更正事實上
    或法律上之陳述者，非為訴之變更或追加，民事訴訟法第25
    6條定有明文。本件原告於民國110年3月15日起訴時，原以
    買志文、買春月、買秘玉花、買春什、林買雯莉、買春葉、
    陳磐澤、陳慧詩為被告，聲明請求：㈠被告買志文、買春月
    、買秘玉花、買春什、林買雯莉、買春葉、陳磐澤、陳慧詩
    就被繼承人買川中所遺如附表之遺產(下稱系爭遺產)，於10
    0年11月22日所為之遺產分割協議之債權行為，及於101年1
    月2日所為分割繼承登記之物權行為，均應予撤銷。㈡被告買
    春月應將被繼承人買川中所遺之系爭遺產，於登記日期101
    年1月2日之分割繼承登記予以塗銷。㈢被告買秘玉花就附表
    編號19之不動產，於101年1月19日之贈與行為及於101年2月
    4日所有權移轉物權行為，均應撤銷。㈣被告買秘玉花應將附
    表編號19之不動產，於101年2月4日以贈與為原因所為之所
    有權移轉登記予以塗銷。嗣被告林買雯莉於110年7月3日死
    亡，此有林買雯莉個人戶籍基本查詢結果在卷可據(見本院
    卷第255頁)，原告於110年9月23日言詞辯論期日撤回對被告
    林買雯莉及其承受訴訟人林耕宇、林佳螢、林昇勳之起訴(
    見本院卷第429頁)，並變更訴之聲明如後述（見本院卷第43
    0頁）。經核，原告所為聲明之更正，並未變更訴訟標的，
    僅更正事實上之陳述，非為訴之變更，程序上應予准許；另
    被告林買雯莉及其承受訴訟人林耕宇、林佳螢、林昇勳從未
    到庭為本案之言詞辯論，依民事訴訟法第262條規定，無庸
    得被告林買雯莉之同意，此部分已生撤回訴訟之效力，合先
    敘明。
二、被告買志文、買春月、買秘玉花、買春什、買春葉、陳磐澤
    、陳慧詩經合法通知，均未於言詞辯論期日到場，核無民事
    訴訟法第386條所列各款情形，爰依原告之聲請，由其一造
    辯論而為判決。
三、原告主張：被告買志文之前妻吳小慧即吳姿瑤邀同被告買志
    文為連帶保證人，向原告申請帳號0000000000000000二次序
    房貸產品使用，嗣吳小慧未依約繳款，截至110年3月12日止
    ，尚欠新臺幣（下同）1,117,877元及約定利息未清償，原
    告已取得本院93年度執字第10864號債權憑證在案，且經聲
    請對吳小慧、被告買志文為強制執行而無效果。被告買志文
    之父買川中於100年11月29日死亡後遺有系爭遺產，被告買
    志文未向法院為拋棄繼承之意思表示，依法應為遺產繼承人
    ，惟被告買志文因積欠原告上開款項，恐辦理系爭遺產繼承
    登記後遭原告追索，與其他繼承人買秘玉花、買春月、林買
    雯莉、買春葉、買春什、陳磐澤、陳慧詩協議分割系爭遺產
    ，約定由被告買春月單獨繼承取得如附表編號1至6、8-20所
    示之不動產，被告買秘玉花單獨繼承取得如附表編號7所示
    之土地，並已辦理分割繼承登記完畢。被告買志文已取得系
    爭遺產公同共有之權利，與其他繼承人所為不利己之分割協
    議，單純屬於處分財產權之性質，被告間之遺產分割行為，
    不啻等同將被告買志文繼承買川中系爭遺產之權利無償移轉
    予被告買春月、買秘玉花，有害於原告之債權。被告買春月
    於101年1月19日將其繼承所得之附表編號19所示土地贈與予
    被告買秘玉花，並辦理贈與登記完畢，明顯係為避免該土地
    遭原告強制執行。爰依民法第244條第1項、第4項規定，請
    求撤銷被告與訴外人林買雯莉間就系爭遺產之分割協議之債
    權行為及分割繼承登記之物權行為，及請求被告買春月塗銷
    附表編號1至6、編號8至18所示土地之分割繼承登記，請求
    被告買秘玉花塗銷附表編號7所示土地之分割繼承登記，以
    及請求撤銷被告買秘玉花與被告買春月就附表編號19所示土
    地所為贈與之債權行為及所有權移轉登記之物權行為，並請
    求被告買秘玉花塗銷附表編號19所示土地之贈與登記等語。
    並聲明：如主文第1至5項所示。
四、被告均未於言詞辯論期日到場，亦未提出書狀作何聲明或陳
    述。
五、本院判斷之理由： 
　㈠按債務人所為之無償行為，有害及債權者，債權人得聲請法
    院撤銷之；前條撤銷權，自債權人知有撤銷原因時起，1年
    間不行使，或自行為時起，經過10年而消滅，民法第244條
    第1項、第245條分別定有明文。又該項法定期間為除斥期間
    ，其時間經過時權利即告消滅；除斥期間有無經過，縱未經
    當事人主張或抗辯，法院亦應先為調查認定，以為判斷之依
    據（最高法院85年台上字第1941號裁判意旨參照）。經查，
    原告自105年1月1日起至110年5月17日期間，曾於109年11月
    19日調取如附表編號13所示土地登記謄本暨異動索引，及編
    號19所示土地登記謄本；另於109年12月10日、110年1月13
    日、110年2月26日調取如附表編號1至19所示土地之登記謄
    本，此有臺南市政府地政局110年5月17日南市地價字第1100
    630651號函、臺南市新化地政事務所110年5月18日所登字第
    1100046251號函附申請地籍謄本核發紀錄清冊、中華電信股
    份有限公司數據通信分公司110年6月21日數府三字第110000
    1164號函附地政電子謄本調閱紀錄及電傳資訊調閱紀錄在卷
    可稽（見本院卷第97-161頁），在無其他證據證明原告於10
    9年11月19日調取前開土地登記謄本前，已知悉被告於100年
    11月2日就系爭遺產所為之分割遺產協議意思表示及其後之
    分割繼承登記行為，應認原告於110年3月15日提起本件撤銷
    之訴（見補字卷第15頁起訴狀之本院收狀戳章），未逾法定
    1年除斥期間，先予敘明。
　㈡被告買志文積欠原告金錢債務未償，原告已取得本院93年度
    執字第10864號債權憑證，此有原告提出之本院93年度執字
    第10864號債權憑證在卷可證（見補字卷第25-26頁)。被告
    買志文之父買川中於100年10月24日死亡後遺有系爭遺產，
    買川中之全體繼承人除被告7人外，尚有林買雯莉，惟林買
    雯莉已於本院審理中之110年7月3日死亡，林買雯莉之全體
    繼承人為其配偶林耕宇、長子林昇勳、長女林佳螢，均已依
    法聲明拋棄繼承。被告7人與林買雯莉於100年11月22日簽訂
    遺產分割協議書，約定由被告買春月單獨取得如附表編號1
    至6、8至19所示土地及編號20所示未辦保存登記建物，及被
    告買秘玉花單獨取得如附表編號7所示土地；被告買春月、
    買秘玉花均已辦理土地分割繼承登記完畢，被告買春月另已
    辦理附表編號20所示未辦保存登記建物之房屋納稅義務人變
    更。又被告買春月將分割繼承所得附表編號19所示土地以贈
    與為原因移轉所有權登記至被告買秘玉花名下之事實，有臺
    南市新化地政事務所110年4月7日第0000000000號函覆附表
    編號1至19所示土地之分割繼承登記申請案件資料（含遺產
    分割協議書、財政部臺灣省南區國稅局買川中遺產稅免稅證
    明書)、系爭遺產土地查詢資料、臺南市政府財政稅務局新
    化分局110年8月19日南市財新字第1103018616號函附編號20
    所示未辦保存登記建物稅籍資料查復表在卷可稽（見補卷第
    87-124頁、本院卷第65-92頁、第297-302頁、第331-333頁
    ），並經本院依職權調閱本院110年度司繼字第2570號拋棄
    繼承卷宗核閱無訛，是被告買志文於繼承買川中所遺之系爭
    遺產後，與被告7人及林買雯莉於100年11月22日簽訂遺產分
    割協議書時，原告確為被告買志文之債權人，被告7人及林
    買雯莉間協議分割系爭遺產之結果，被告買志文並未分得任
    何遺產之事實，堪可認定。
　㈢按債務人所為之無償行為，有害及債權者，債權人得聲請法
    院撤銷之；債權人依前開規定聲請法院撤銷時，得並聲請命
    受益人或轉得人回復原狀。但轉得人於轉得時不知有撤銷原
    因者，不在此限。民法第244條第1項、第4項定有明文。又
    所謂無償行為，係指無對價之對待給付之行為(最高法院110
    年度台上字第1586號判決意旨參照)。次按繼承權固為具有
    人格法益之一身專屬權利，惟於繼承人未拋棄繼承，本於繼
    承與其他繼承人對於遺產全部為公同共有時，該公同共有權
    已失其人格法益性質，而為財產上之權利，從而繼承人間之
    遺產分割協議，係公同共有人間就公同共有物所為之處分行
    為，倘全部遺產協議分割歸由其他繼承人取得，對未分割取
    得遺產之該繼承人而言，形式上係無償行為，若害及債權人
    之債權實現，債權人應得提起民法第244條第1項之撤銷訴訟
    （臺灣高等法院暨所屬法院106年法律座談會民事類提案第2
    號研討結果參照）。且繼承權之拋棄，係指繼承人於法定期
    間否認繼承對其發生效力之意思表示，即消滅繼承效力之單
    獨行為。而拋棄因繼承所取得之財產，係於繼承開始後，未
    於法定期間拋棄繼承權，嗣就其已繼承取得之財產予以拋棄
    ，與拋棄繼承權之性質迥然有別。又繼承權之拋棄，固不許
    債權人依民法第244條第1項規定撤銷之。惟如拋棄因繼承所
    取得之財產，而將繼承所得財產之公同共有權，與他繼承人
    為不利於己之分割協議，倘因而害及債權者，債權人自得依
    民法第244條第1項行使撤銷權（最高法院106年度台上字第1
    650號判決意旨參照）。經查，被告買志文為買川中之法定
    繼承人，並未拋棄繼承，足認被告買志文於買川中100年10
    月24日死亡時，即與其他繼承人就買川中所遺之系爭遺產取
    得公同共有權利，依上開說明，該公同共有權已失其人格法
    益之性質，屬財產上之權利，被告7人及林買雯莉嗣就系爭
    遺產為分割協議，核屬全體繼承人對公同共有物所為之財產
    處分行為，自為民法第244條規定得撤銷之標的範圍。又觀
    諸被告7人及林買雯莉簽立之遺產分割協議書，協議將系爭
    遺產分由被告買春月、買秘玉花取得（見補字卷第95頁），
    被告買志文則未取得其他相應之對價或遺產，被告買志文顯
    係與其他繼承人為不利於己之分割協議，為無償行為，堪可
    認定。又被告經合法通知，均未於言詞辯論期日到場爭執，
    亦未提出任何書狀或證據資料以供本院審酌，本院依調查證
    據之結果，認原告主張被告7人及林買雯莉就系爭遺產所為
    之遺產分割協議及分割繼承登記行為，係減少被告買志文之
    積極財產，有害於原告債權之受償等情，為真實可信。從而
    ，依民法第244條第1項、第4項前段之規定，代位請求撤銷
    被告買志文、買春月、買秘玉花、買春什、買春葉、陳磐澤
    、陳慧詩及訴外人林買雯莉就系爭遺產所為之遺產分割協議
    債權行為及分割繼承登記物權行為；被告買春月應塗銷如附
    表編號1至6、8至19所示土地於101年1月2日所為分割繼承登
    記；被告買秘玉花應塗銷如附表編號7所示土地於101年1月2
    日所為分割繼承登記；撤銷被告買春月與被告買秘玉花就附
    表編號19所示土地所為贈與債權行為及所有權移轉登記物權
    行為；被告買秘玉花應塗銷如附表所示編號19所示土地於10
    1年2月4日所為贈與登記，均屬有據。
六、綜上所述，原告依民法第244條第1項、第4項之規定，請求㈠
    被告買志文、買春月、買秘玉花、買春什、買春葉、陳磐澤
    、陳慧詩及訴外人林買雯莉就被繼承人買川中所遺如附表所
    示之遺產，於100年11月22日所為遺產分割協議之債權行為
    及於101年1月2日所為分割繼承登記之物權行為，均應予撤
    銷。㈡被告買春月應將被繼承人買川中所遺如附表編號1至6
    、編號8至18所示之土地，於登記日期101年1月2日之分割繼
    承登記予以塗銷。㈢被告買秘玉花應將被繼承人買川中所遺
    如附表編號7所示之土地，於登記日期101年1月2日之分割繼
    承登記予以塗銷。㈣被告買秘玉花與被告買春月就附表編號1
    9所示之不動產，於101年1月19日所為贈與之債權行為及於1
    01年2月4日所為所有權移轉登記之物權行為，均應撤銷。㈤
    被告買秘玉花應將附表所示編號19之不動產於101年2月4日
    ，以贈與為原因所為之所有權移轉登記，予以塗銷，均為有
    理由，應予准許。
七、訴訟費用負擔之依據：民事訴訟法第78條、第85條第2項。
中　　華　　民　　國　　110 　年　　10　　月　　14　　日
                  民事第一庭    法  官　張桂美
以上正本係照原本作成。
如不服本判決，應於送達後20日內，向本院提出上訴狀並表明上
訴理由（須附繕本）。如委任律師提起上訴者，應一併繳納上訴
審裁判費。 
中　　華　　民　　國　　110 　年　　10　　月　　15　　日
                                書記官  林彥丞
附表：買川中位於臺南市左鎮區之遺產                   編 號 種類 遺    產 權利範圍 現登記所有權人 登記原因 1 土地 左鎮段449-2地號 2分之1  買春月 分割繼承 2 土地 左鎮段450-3地號 4分之1  買春月 分割繼承 3 土地 左鎮段456-2地號 全部 買春月 分割繼承 4 土地 左鎮段456-6地號 全部 買春月 分割繼承 5 土地 左鎮段456-7地號 8298分之2365 買春月 分割繼承 6 土地 左鎮段456-21地號 1萬分之3643 買春月 分割繼承 7 土地 左鎮段456-24地號 全部 買秘玉花 分割繼承 8 土地 左鎮段456-25地號 1萬分之8721 買春月 分割繼承 9 土地 左鎮段481-1地號 全部 買春月 分割繼承 10 土地 左鎮段481-2地號 全部 買春月 分割繼承 11 土地 左鎮段482地號 全部 買春月 分割繼承 12 土地 左鎮段482-2地號 全部 買春月 分割繼承 13 土地 左鎮段484地號 全部 買春月 分割繼承 14 土地 左鎮段484-1地號 4分之1 買春月 分割繼承 15 土地 左鎮段484-9地號 10萬分之74767 買春月 分割繼承 16 土地 左鎮段484-11地號 1萬分之40 買春月 分割繼承 17 土地 左鎮段484-12地號 100分之1 買春月 分割繼承 18 土地 左鎮段484-14地號 全部 買春月 分割繼承 19 土地 左鎮段455地號 全部 買秘玉花 贈與（註：原分割繼承登記予買春月，買春月再贈與買秘玉花） 20 建物 左鎮里99號之2 全部(未辦理保存登記) 買春月